【裁判字號】    97,訴,428
【裁判日期】    971031
【裁判案由】    殺人未遂
【裁判全文】
臺灣新竹地方法院刑事判決              97年度訴字第428號
公  訴  人  臺灣新竹地方法院檢察署檢察官
被      告  林國仲原名林慶水.
指定辯護人  本院公設辯護人甲○○
上列被告因殺人案件，經檢察官提起公訴（96年度偵字第7388號
），本院判決如下：
    主  文
林國仲殺人，未遂，處有期徒刑伍年貳月。
    事  實
一、林國仲（原名林慶水）係其胞兄乙○○與丙○○所經營之欣
    茂工程行員工。因欣茂工程行前向劉千鈺所經營瑞翃工程有
    限公司承包德安科技園區第八期工地之水電消防工程，而與
    劉千鈺有工程款之糾紛，致受僱於乙○○與丙○○之林國仲
    之薪資亦有部分未能獲償。林國仲因家中經濟狀況未佳及其
    女兒離家出走致心情鬱悶，於民國96年6 月30日早上，至新
    竹市○道○路○段142 號旁德安科技園區第八期工地工作時
    ，在工地之地下3 樓飲酒，林國仲之兄丙○○見狀，在與林
    國仲等人在該地之地下1 樓午餐後，指示林國仲至該工地之
    地上3 樓收拾工具返家休息，於同日下午1 時許，林國仲欲
    至該工地地下3 樓取回施工工具，遂自地下1 樓之車道走下
    ，行經同址地下2 樓停車場時，適見劉千鈺與其他員工馮天
    杰、林俊宏、謝仁貴、吳泳均、馮天寶、林嘉瑋在該處飲酒
    餐敘，林國仲因一時酒後情緒激動而心生怨忿（未致不能辨
    識其行為違法或欠缺依其辨識而行為之能力；亦未致其辨識
    行為違法或依其辨識而行為之能力，顯著減低），為求洩憤
    ，在預見頭顱內部之腦部為人體重要器官，若持硬物朝他人
    頭部重擊，將傷及頭顱內極為脆弱之腦部組織，客觀上足以
    致人於死，竟猶基於縱發生此情亦不違反其本意之殺人不確
    定故意，趁劉千鈺與員工餐敘不備之際，隨手拾起劉千鈺身
    後地上之鐵鎚，自劉千鈺身後突然朝劉千鈺之頭部猛力敲擊
    1 下，致使劉千鈺受有頭部外傷合併嚴重腦挫傷、後枕部顱
    骨粉粹性開放性骨折合併顱內出血、硬腦膜上膿瘡及傷口感
    染等傷害（起訴書誤載為劉千鈺受有腦震盪未伴有意識喪失
    ，頭皮之開放性傷口等傷害，業據蒞庭檢察官當庭更正）而
    有性命之危，林國仲並開口辱罵：「幹你娘」、「你再講啊
    」等語後，隨即轉身走向車道離開現場，嗣與其兄丙○○步
    行至同址1 樓時，遇見與正欲將劉千鈺送醫之員工林俊宏等
    人相遇，雙方隨即發生口角及肢體衝突，林國仲因而遭人打
    傷，受有腦震盪未伴有意識喪失、頭皮開放性傷口、髖骨、
    大腿、小腿及踝之表淺損傷、磨損或擦傷、臉、頭皮及頸之
    挫傷等傷害（此傷害部分，未據林國仲告訴）。幸經在場之
    員工緊急將劉千鈺送往新竹馬偕紀念醫院急救，旋轉診至中
    山醫學院附設醫院急救，始倖免於難，惟劉千鈺仍因上開頭
    部外傷導致腦部嚴重受創，難以治療，而呈現植物人之重傷
    狀態。嗣由警循線通知林國仲到案說明後，始循線查悉上情
    ，並於上開案發地點扣得林國仲持用之兇器鐵鎚1 把。
二、案經劉千鈺之父丁○○及其配偶林祉余訴由新竹市警察局第
    二分局報請臺灣新竹地方法院檢察署檢察官偵查起訴。
    理  由
壹、證據能力部分：
一、按被告以外之人於審判外之陳述，雖不符前4條之規定，而
    經當事人於審判程序同意作為證據，法院審酌該言詞陳述或
    書面陳述作成時之情況，認為適當者，亦得為證據；當事人
    、代理人或辯護人於法院調查證據時，知有第159條第1項不
    得為證據之情形，而未於言詞辯論終結前聲明異議者，視為
    有前項之同意，刑事訴訟法第159條之5定有明文。查本件被
    告林國仲之辯護人於本院準備程序除陳稱：證人乙○○、馮
    天傑、林俊宏、謝仁貴、吳泳均、馮天寶、林嘉瑋於警詢時
    所為陳述，均屬於審判外陳述，無證據能力等語外，餘對檢
    察官所提其他各項證據方法之證據能力均表示並無意見，而
    本院審酌除辯護人所陳述上情外之其餘各該證據均依法定程
    序作成，且經本院審判期日就上開證據進行調查、辯論，並
    未發現有不當取供之情事，故認宜作為本件犯罪之證據，有
    證據能力，核先敘明。
二、按刑事訴訟法第159條第1項規定：「被告以外之人於審判外
    之言詞或書面陳述，除法律有規定者外，不得作為證據」；
    其立法本旨係以證人於審判外之言詞或書面陳述，屬於傳聞
    證據，此項證據，當事人無從直接對於原供述者加以詰問，
    以擔保其真實性，法院亦無從直接接觸證人而審酌其證言之
    憑信性，違背直接審理及言詞審理之原則，除具有必要性及
    信用性情況之除外者外，原則上不認其有容許性，自不具證
    據能力；至所謂具有必要性及信用性情況者，例如刑事訴訟
    法第159條之1、之2、之3、之4、之5情形，仍例外認其有證
    據能力，然此乃係指法院未於審判期日傳喚相關證人到庭，
    案件僅能依靠該等證人於審判外之陳述以為判斷之情形，始
    需就該等審判外供述證據嚴格依照刑事訴訟法第159條之1至
    之5所定要件一一檢視各該證人之供述，作為證據之資格。
    倘法院已經依據當事人聲請傳喚證人到庭接受檢辯雙方之交
    互詰問，則法院既已透過直接、言詞審理方式檢驗過該證人
    之前之證詞，當事人之反對詰問權亦已受到保障得以完全行
    使之情況下，該等審判外證據除有其他法定事由（例如：非
    基於國家公權力正當行使所取得或私人非法取得等，而有害
    公共利益，即以一般證據排除法則為判斷），應認該審判外
    供述已得透過審判程式之詰問檢驗，而取得作為證據之資格
    ，亦即其審判外供述與審判中供述相符部分，顯然已經構成
    具備可信之特別情狀，當然有證據資格（實務上之作用常為
    引用該等陳述與審判中陳述相符，強化該證人供述之可信度
    ），其不符部分，作為檢視審判中所為供述可信與否之彈劾
    證據，當無不許之理，甚者，其不符部分倘係於司法警察、
    檢察事務官調查中之供述，作為認定被告犯罪與否或不構成
    犯罪與否之證據，亦僅需依照刑事訴訟法第159條之2規定，
    斟酌其審判外供述作成外部環境、製作過程、內容、功能等
    情況認為之前供述較為可信，即可取得證據之資格，而作為
    認定事實之證據資格（最高法院94年度台上字第2507號、95
    年度台上字第2515號判決同此意旨）。查證人乙○○、馮天
    杰、林俊宏、謝仁貴、吳泳均、馮天寶、林嘉瑋於警詢所為
    之陳述，固屬被告林國仲以外之人於審判外之陳述，惟證人
    林俊宏業經本院審理時傳喚到庭，依法命其等具結陳述後，
    並予被告詰問之機會，並再提示證人林俊宏上開警詢、偵查
    筆錄之要旨，由被告依法辯論，從而既已賦予被告反對詰問
    權，並踐行合法之調查程序，證人林俊宏於警詢之陳述，自
    得作為證據。至證人乙○○、馮天杰、謝仁貴、吳泳均、馮
    天寶、林嘉瑋於司法警察調查時所為之陳述，屬被告以外之
    人於審判外之陳述，原則上不得作為證據，且被告之辯護人
    就證人乙○○、馮天杰、謝仁貴、吳泳均、馮天寶、林嘉瑋
    於警詢中之陳述，不同意作為證據，復查無刑事訴訟法第15
    9條之2、第159條之3所列得例外作為證據之情形，則證人乙
    ○○、馮天杰、謝仁貴、吳泳均、馮天寶、林嘉瑋於警詢之
    陳述，自不得作為證據，附此敘明。
貳、認定事實所憑證據及理由：
一、訊據被告林國仲雖坦承於事實欄所載時間、地點動手傷害被
    害人之犯行，惟矢口否認有何殺人之犯行，並辯稱：當天因
    遭劉千鈺積欠工程款及其女兒離家出走而心情不好喝了酒，
    見劉千鈺心生怨忿，動手毆打被害人，但已經酒醉，而且事
    後遭毆打頭部致傷，所以無法清楚記憶當時狀況，並沒有殺
    人故意云云。被告之辯護人則為被告林國仲辯解：
(一)公訴人乃是依被告之供述、證人之指述為其依據，惟其等僅
    是陳述案發過程，欲證明被告有殺人未遂之犯行，除其等之
    指述外，尚須有其他積極證據之存在始足資證明被告有殺人
    犯意。
(二)被告於是日乃因其薪資亦有部分未能獲償、家中經濟狀況未
    佳及其女兒離家出走致心情鬱悶，依情理被告並無使被害人
    死亡之故意，在動機上，被告係因情緒失控，導致判斷力減
    退，一時衝動而毆打被害人，其意僅在教訓被害人，發洩情
    緒而已，並未能依此認定被告具有殺人之故意。
(三)被告林國仲飲酒時間為6 月30日中午，但檢測時間為6 月30
    日23時52分，距檢測時間已有12小時，則酒精可能已經完全
    代謝而無法檢測，尚難認被告並無飲酒情形。且依證人丙○
    ○所述，當日早上被告確因心情未佳而一直喝酒，而酒醉情
    形，且被告林國仲對其本身打傷被害人劉千鈺之事感到訝異
    ，可見被告當時確有飲酒情事。被告於警詢時陳述，並不清
    楚何人在場，不知如何離開案發現場，不清楚遭何人打等情
    ，則被告並非僅就如何毆打被害人劉千鈺之情節無記憶，被
    告對其受傷之事亦不知如何發生、何人造成，則被告實因飲
    酒過量，且遭毆打致頭部受傷，有腦震盪情形，造成被告記
    憶空白。
(四)雖被害人頭部受有傷害，惟尚難以此受傷部位即認被告有殺
    人故意，被害人劉千鈺受傷跌倒，無力反抗，如被告繼續朝
    被害人頭部、胸部處重擊，奪取被害人劉千鈺性命非屬難事
    ，惟被告僅毆打被害人頭部1下即離開，並無繼續毆打被害
    人之行為，且當時有多人在場，被告毆打被害人後亦是慢步
    離去，顯見被告係因一時情緒失控而毆打被害人，亦因酒後
    神智不清，難控制其下手之部位及輕重，被告並無使被害人
    死亡之故意。
(五)被告有意與被害人和解，惟被告經濟因難，無力支付鉅額賠
    償金，是以至今尚未與被害人達成和解等語。
二、經查：
(一)本件被害人劉千鈺於96年6 月30日下午1 時許，遭被告林國
    仲持鐵鎚朝其之頭部猛力敲擊1 下，被害人劉千鈺受有頭部
    外傷合併嚴重腦挫傷、後枕部顱骨粉粹性開放性骨折合併顱
    內出血、硬腦膜上膿瘡及傷口感染等傷害，並因頭部外傷導
    致腦部嚴重受創而呈現植物人之重傷狀態，業據證人林俊宏
    於偵查中及本院審理時到庭證述明確，核與證人乙○○、馮
    天杰、謝仁貴、吳泳均、馮天寶於檢察官訊問時具結證述之
    情節相符，復有東元綜合醫院診斷證明書、馬偕紀念醫院新
    竹分院診斷證明書及所附病歷、急診護理記錄、中山醫學大
    學附設醫院診斷證明書及所附病歷、新竹市警察局第二分局
    扣押筆錄、扣押物品目錄表、蒐證照片6 張、新竹市警察局
    96年8 月22日竹市警鑑字第0960032449號函文暨檢送之內政
    部警政署刑事警察局96年8 月15日刑醫字第0960109373號鑑
    定書、中山醫學大學附設醫院97年3 月6 日中山醫九七川博
    法字第0970001730號函文，並有扣案鐵鎚1把 可資佐證，而
    證人馮天杰、林俊宏、謝仁貴、吳泳均、馮天寶於本件前均
    與被告素無仇怨，應無甘冒偽證刑責而誇大被害人被害情節
    、誣攀被告之可能，況被告對上開事實除辯稱伊因酒醉均不
    知情外，其餘事實均不爭執，是被告持鐵鎚朝被害人劉千鈺
    之頭部猛力敲擊1下之過程，要堪認定。
(二)被告雖矢口否認有殺人犯意，並辯稱伊因當日早上喝太多酒
    ，完全沒有記憶，不知道自己在做什麼云云。按「行為時因
    精神障礙或其他心智缺陷，致其辨識行為違法或依其辨識而
    行為之能力，顯著減低者，得減輕其刑。」，刑法第19條第
    2 項定有明文。又所謂行為時因精神障礙或其他心智缺陷，
    致其辨識行為違法之能力顯著降低者，係指「行為時之精神
    ，對於外界事物之判斷能力，較普通人之平均程度，顯然減
    退者而言」、「飲酒至醉，陷於精神耗弱，原為一時之精神
    狀態，非若精神病患之有持續性，故事後判斷行為人於行為
    時是否在酒醉精神耗弱中，無從如對一般精神病患得就其生
    理﹑精神等狀況為鑑定，因而法院綜合行為人行為時各種主
    客觀情形為合理推斷，自非法所不許」、「刑法第19條第2
    項所謂精神耗弱人之行為減輕其刑之規定，係指行為時之精
    神，對於外界事務之知覺、理念及判斷能力，較普通人之平
    均程度顯然減退者而言。倘被告於飲酒之初，尚無犯罪之意
    圖，祗因飲酒至醉，雖非全然缺乏知覺，但較一般人顯然減
    退，即難謂非精神耗弱人之行為得以減輕其刑，有最高法院
    28年上字第3816號、48年台上字第1486號、80年台上字第
    3511號、84年度台上字第1104號裁判意旨均可供參照。然被
    告於案發後，經被送往馬偕紀念醫院新竹分院急救時所採集
    之血液檢體經檢驗，並未檢出酒精成分或小於10mg/dl 極微
    量等情（Alcohol 結果值為undetectable），此有該院出具
    之急診生化檢驗報告（見偵查卷第118 頁）及本院電話紀錄
    表（見本院卷第22頁）各1 紙在卷可稽，是被告於案發當日
    是否有飲酒，已非全無疑義。雖證人即被告之兄丙○○於本
    院審理時亦證稱：早上伊連同被告在內等7 、8 人總共喝了
    兩瓶人蔘龜鹿藥酒、一瓶高粱酒、五、六瓶及兩瓶保力達等
    語；然證人林俊宏於偵查中及本院審理時證稱：被告從車道
    下來時，走路沒有搖晃之情形，表情、精神正常無喝醉之樣
    子且身上並無酒味，先手持鐵鎚背在身後向劉千鈺靠近，被
    告罵一聲「幹你娘，你還講」，就聽到鐵鎚敲到頭部的聲音
    ，於事發之後被告往地下一樓車道回走等語；又證人吳泳均
    於偵查中證稱：案發時伊是坐在劉千鈺右邊，伊先聽到「碰
    」一聲，應該是有東西敲到劉千鈺後腦的聲音，伊未見被告
    行兇後臉部表情，然無聞到被告身上酒味及被告亦無發酒瘋
    等行徑等語，證人林俊宏、吳泳均與被告近距離接觸，雖因
    情況緊急、處於驚恐之狀態下，未能明確認定被告是否有飲
    酒，但從證人林俊宏、吳泳均描述被告行為時無酒味、行動
    能力正常、精神狀況穩定、見己不敵眾人而轉身逃逸等情，
    足認被告於案發當時意識清楚而無任何障礙，縱被告於案發
    前曾飲酒，然依據上開證人所描述被告之情緒、動作、步態
    ，顯然被告對於外界事務之查覺、判斷能力並未顯著減損，
    且絲毫不遜於常人，是被告行為當時未處於不能辨識其行為
    違法或有顯著降低之程度，應甚明確。
(三)按殺人未遂罪之成立，以有戕害他人生命之故意，著手於刺
    殺之實行而未發生死亡之結果為要件（最高法院47年臺上字
    第1364號判例可資參照）。是「殺意」為判斷殺人與傷害罪
    之第一要件，「殺意」包括有無死亡之預見。然按殺人未遂
    或傷害之最主要區別在於行為人主觀犯意之不同，行為人內
    心主觀意思，應以行為人於加害時，有無殺意或使人受傷之
    故意為斷，法院判斷時自應依行為人行為當時所存在之一切
    客觀情況，如行為人與被害人之關係、行為人與被害人事前
    之仇隙是否足以引起殺人之動機，行為當時之手段是否猝然
    致被害人難以防備，攻擊時之力勁是否猛烈足資使人斃命、
    攻擊所用之器具、攻擊部位、次數、用力之強弱，及犯後處
    理情況等全盤併予審酌；至被害人受傷部位、程度及加害人
    所使用兇器，雖可藉為認定有無殺意之心證，且為重要之參
    考資料，惟非判斷二罪之絕對標準，仍須斟酌當時客觀環境
    及其他具體情形加以判斷，有時雖可作為認定有無殺意或傷
    害故意之心證，究不能據為絕對標準。查被告與被害人劉千
    鈺雖無深仇大恨，然因工程款糾紛及急需用錢，見被害人而
    心生怨恨，是被告確有持鐵鎚故意敲打被害人劉千鈺頭部之
    動機。觀之被告持以擊打被害人劉千鈺之鐵鎚，為鐵製、木
    質柄，材質堅硬，此有扣案之鐵鎚1 把可佐，並有該物相片
    2 張附卷足憑，造成被害人劉千鈺受有頭部外傷合併嚴重腦
    挫傷、後枕部顱骨粉粹性開放性骨折合併顱內出血、硬腦膜
    上膿瘡及傷口感染等傷害，並因頭部外傷導致腦部嚴重受創
    而呈現植物人之重傷狀態。又人體之頭部為極重要且脆弱之
    部位，堪稱要害，若以硬物或鈍器敲擊，通常導致顱骨骨折
    、顱內出血，將致生生命危險，而被害人劉千鈺送醫當日意
    識不清，確係因顱骨骨折、顱內出血而有生命危險等情，亦
    經上開等醫院診斷證明書及所附病歷、急診護理記錄釋明在
    案，且以鈍器敲擊頭部將導致人有生命危險一節，為一般人
    所週知之事實，被告為年逾30歲之人且智識健全，自難諉為
    不知。
(四)又被告持鐵鎚敲擊被害人頭部1 次，係出於何種犯意，應係
    為本案之重點，於殺人案件，究竟行為人是否基於使被害人
    喪失生命之故意，即殺人之犯意而為犯罪之實施，因此種主
    觀犯意存在於行為人本身，故除非行為人自白此一犯罪主觀
    構成要件，否則於訴訟上最難認定之待證事實乃行為人究是
    否係出於殺人之犯意（確定或不確定之殺人故意），而為殺
    人之客觀行為。於行為人未就其主觀構成要件為自白之情況
    下，為認定行為人究否係出於殺人之犯意而為客觀之殺人犯
    行，於訴訟上乃只有依情況證據為之認定一途，而此作為認
    定行為人有無殺意認定基準情況證據，其種類乃不出被害人
    所受傷害之部位、被害人所受傷害之程度、行為人所使用凶
    器之種類、行為人使用凶器之方法及其他因素，例如行為人
    於行為當時或行為後之言語、舉動等諸端，此對行為人是否
    具有殺意，甚為重要。而本院綜合前述認被告以鐵鎚擊打被
    害人劉千鈺之行為及下手部位、力道、造成之傷勢等情，足
    認被告於行兇之際，可預見被害人劉千鈺可能產生死亡之結
    果，然因被告在被害人已然昏迷大量出血之際，如被告確有
    殺人之直接故意，於當時顯可輕易再為重擊而一舉奪其性命
    ，足見被告主觀上尚無殺害被害人之直接故意。再佐以被告
    於案發當時處於盛怒之情境，其時持鐵鎚敲擊1 次，所使之
    力道必非輕微，竟僅因一時氣憤，近距離朝被害人劉千鈺頭
    部敲擊1次，致其受有前揭傷情，依被告行為及下手部位、
    力道、造成之傷勢等情，足認被告於行兇之際，可預見告訴
    人可能產生死亡之結果，而基於縱被害人死亡亦無違背其本
    意之不確定故意，至為灼然。
參、論罪與科刑：
一、核被告林國仲所為，係犯刑法第271 條第2 項、第1 項之殺
    人未遂罪。被告雖著手於殺人行為之實施，但未生死亡之結
    果，應屬未遂犯，爰依刑法第26條前段之規定，按既遂犯之
    刑減輕之。爰審酌被告與被害人先前並無仇隙，僅因工程款
    糾紛心生氣憤，被告林國仲竟不思以協商方式解決，竟萌生
    殺人之不確定故意，以鐵鎚敲打劉千鈺之頭部，致劉千鈺因
    腦部受創，呈植物人狀態，難與人溝通，致被害人受有重傷
    之終生憾事，尤以被害人正值壯年，尚有4 名年幼子女，遭
    被告毆打致無法自理生活之狀態，非但造成生理上之殘缺，
    更致其本人及家人心理上產生無法抹滅之痛苦，且被告因經
    濟狀況等因素未與被害人之家屬達成民事上和解，及被告之
    素行、智識程度、生活狀態等一切情狀，分別量處如主文所
    示之刑，以資懲儆。
二、另扣案之兇器鐵鎚1把，係被告林國仲供犯罪所用，惟非被
    告所有，業據被告林國仲陳明在卷，爰不予沒收，附此敘明
    。
據上論斷，應依刑事訴訟法第299條第1項前段、刑法第271條第2
項、第1項、第26條前段，判決如主文。
中    華    民    國    97    年    10    月    31    日
                  刑事第一庭    審判長法  官  許翠玲
                                      法  官  楊惠芬
                                      法  官  楊數盈
以上正本證明與原本無異。
如不服本判決應於收受本判決後10日內向本院提出上訴書狀，上
訴書狀應敘述具體理由。上訴書狀未敘述上訴理由者，應於上訴
期間屆滿後20日內補提理由書狀於本院 (均須按他造當事人之人
數附繕本 )「切勿逕送上級法院」。
中    華    民    國    97    年    10    月    31    日
                                      書記官  沈藝珠
附錄本案論罪科刑法條全文：
中華民國刑法第271條
殺人者，處死刑、無期徒刑或 10 年以上有期徒刑。
前項之未遂犯罰之。
預備犯第 1 項之罪者，處 2 年以下有期徒刑。


司法院資訊處製作；財團法人民間司法改革基金會備份。
